臺灣基隆地方法院民事判決
111年度訴字第109號
原      告  台新國際商業銀行股份有限公司

法定代理人  尚瑞強  
訴訟代理人  陳意婷  
被      告  陳振于  

            陳瑞芬  

            陳瑞嶽  

            陳瑞德  

上列當事人間代位請求分割遺產事件，本院於民國111年4月20日
辯論終結，判決如下：
    主      文
被繼承人陳練金蓮所遺如附表一所示之遺產，依附表二所示之應
繼分比例分割為分別共有。
訴訟費用新臺幣玖仟參佰陸拾元，由兩造按附表二所示比例負擔
（原告部分，係依被代位人陳瑞榮如附表二所示比例負擔）。
    事實及理由
一、本件原告代位起訴請求分割遺產，而本件遺產即附表一所示
    土地、建物（下稱系爭遺產），位在本院轄區，是依家事事
    件法第70條第2款或同法第5條準用民事訴訟法第10條規定，
    本院就本件自有管轄權。
二、原告主張：
    原告乃被代位人陳瑞榮之債權人，並已就被代位人陳瑞榮取
    得執行名義；又被代位人陳瑞榮與被告乃被繼承人陳練金蓮
    之全體繼承人，卻未就被繼承人陳練金蓮所留系爭遺產辦理
    分割，導致原告遲遲不能就被代位人陳瑞榮之應繼分執行取
    償。因被代位人陳瑞榮明知其尚有債務未償，復已陷於無資
    力之狀態，猶怠於行使其訴請其他繼承人即被告陳振于、陳
    瑞芬、陳瑞嶽、陳瑞德分割遺產之權利，是原告乃依民法第
    242條、第1164條等規定，提起本件代位分割遺產之訴，並
    聲明如主文第一項之所示。
三、被告答辯：　　
　　被告到庭表示其「無意見」。
四、本院判斷：　　
  ㈠系爭遺產原屬訴外人陳練金蓮所有，因陳練金蓮於民國110年
    5月19日死亡，系爭遺產遂於111年2月10日，以繼承為原因
    ，移轉登記為「被告陳振于、陳瑞芬、陳瑞嶽、陳瑞德與被
    代位人陳瑞榮」5人公同共有，此首經本院職權查詢系爭遺
    產之土地、建物登記資料暨向轄區地政調取該土地、建物申
    登案卷核閱屬實；其次，原告主張其乃被代位人陳瑞榮之債
    權人，被代位人陳瑞榮與被告陳振于、陳瑞芬、陳瑞嶽、陳
    瑞德共同繼承之系爭遺產（應繼分各如附表二所示），乃被
    代位人陳瑞榮現有之僅存財產，因被代位人陳瑞榮怠於行使
    遺產分割之權利，導致原告遲遲不能就被代位人陳瑞榮之應
    繼分執行取償等情，亦經原告提出基院義101司執實字第860
    7號債權憑證、土地登記第一、二類謄本、建物登記第一、
    二類謄本、家事事件公告、陳練金蓮繼承系統表暨其除戶謄
    本與全體繼承人戶籍謄本等件為證，並經本院職權查詢列印
    系爭遺產之土地、建物登記資料以及被繼承人陳練金蓮、被
    代位人陳瑞榮之稅務電子閘門財產所得調件明細核閱無訛，
    且為被告之所不否認；本院綜合上開證據調查結果，堪信原
    告主張俱為真實。
  ㈡按債權人行使代位權時，其既代位債務人行使權利，則不可
    列債務人為訴求之被告。次按債務人怠於行使其權利時，債
    權人因保全債權，得以自己之名義，行使其權利，但專屬於
    債務人本身者，不在此限，民法第242條定有明文，此項代
    位權行使之範圍，就同法第243條但書規定旨趣推之，並不
    以保存行為為限，凡以權利之保存或實行為目的之一切審判
    上或審判外之行為，諸如假扣押、假處分、聲請強制執行、
    實行擔保權、催告、提起訴訟等，債權人皆得代位行使（最
    高法院69年台抗字第240號判例意旨參照）。而共有人得隨
    時請求分割共有物之權利（民法第823條第1項規定參看），
    性質上為「財產權」，且非專屬於債務人本身之權利，是其
    自可由債權人代位行使。第按債權人行使前開代位權，須以
    有保全債權之必要為前提，即債權人如不代位行使債務人之
    權利，其債權即有不能受完全滿足清償之虞時，債權人始有
    保全其債權之必要，而得行使代位權；倘債之標的與債務人
    之資力有關者，如金錢之債，其債務人應就債務之履行負無
    限責任，債務人茍有資力，債權即可獲得清償，若債務人陷
    於無資力或資力不足，債權之經濟上價值即行減損，故代位
    權之行使應以債務人陷於無資力或資力不足為要件。若債務
    人未陷於無資力或資力不足者，即無行使代位權以保全債權
    之必要（最高法院88年度台上字第694號、94年度台上字第3
    01號判決意旨參照）。基此，債權人之債權倘有不能受完全
    滿足清償之虞，即有保全債權之必要，且所謂「保全」，乃
    指保全債務人所有之責任財產，以確保債務人得以清償債務
    而言。承前，被代位人陳瑞榮積欠原告款項未償，而被代位
    人陳瑞榮與被告陳振于、陳瑞芬、陳瑞嶽、陳瑞德共同繼承
    之系爭遺產（應繼分各如附表二所示），則為被代位人陳瑞
    榮現有之僅存財產，因被代位人陳瑞榮怠於行使遺產分割之
    權利，導致原告遲遲不能就被代位人陳瑞榮之應繼分執行取
    償，是自客觀以言，堪信被代位人陳瑞榮之責任財產，已經
    無法確保原告對於陳瑞榮之債權，並可認原告確有保全債權
    之必要；從而，原告依民法第242條規定，代位行使陳瑞榮
    對被告陳振于、陳瑞芬、陳瑞嶽、陳瑞德請求分割共有物之
    權利，自係於法有據，核無不當。
  ㈢按公同共有物之分割，除法律另有規定外，準用關於共有物
    分割之規定，民法第830條第2項定有明文；次按各共有人，
    除法令另有規定外，得隨時請求分割共有物；但因物之使用
    目的不能分割或契約訂有不分割之期限者，不在此限。分割
    之方法不能協議決定，或於協議決定後因消滅時效完成經共
    有人拒絕履行者，法院得因任何共有人之請求，命為下列之
    分配：⒈以原物分配於各共有人，但各共有人均受原物之分
    配顯有困難者，得將原物分配於部分共有人。⒉原物分配顯
    有困難時，得變賣共有物，以價金分配於各共有人；或以原
    物之一部分分配於各共有人，他部分變賣，以價金分配於各
    共有人。民法第823條第1項、第824條第2項亦有明定。且法
    院以裁判分割共有物時，就其分割方法，有裁量權限，固可
    不受任何共有人主張之拘束，惟仍應具體斟酌公平（均衡）
    原則、各共有人之利害關係、共有物之性質及價格、分割後
    之利用價值、經濟效用、經濟原則及使用現狀、各共有人之
    意願等相關因素，以為分割方案之妥適決定（最高法院57年
    台上字第2117號判例意旨參照；最高法院91年度台上字第91
    5號、91年度台上字第805號、88年度台上字第2199號、85年
    度台上字第338號、88年度台上字第600號判決意旨參照）。
    本件綜觀全卷事證，系爭遺產並無不能分割之情形，亦無公
    同共有存續期間不能分割或為分管之約定；而系爭遺產所涉
    建物與其坐落基地不宜分別移轉，以免害及建物或基地之經
    濟效用，亦屬顯而易見之周知事實。基此，本院乃考量系爭
    遺產之現狀以及全體繼承人之利益，兼衡酌最高法院82年度
    台上字第748號判決意旨，「將遺產之公同共有關係終止改
    為分別共有關係」，同屬分割遺產之方法之一，而原告代位
    債務人即被代位人陳瑞榮起訴主張之分割方案，即「將系爭
    遺產之公同共有關係終止改為分別共有關係」，不僅未經陳
    練金蓮之全體繼承人提出反對，尤無涉於所有權及使用現況
    之變動，而能兼顧全體繼承人之最大利益（蓋全體繼承人均
    為系爭遺產之所有權人，而得依法管理、使用系爭遺產，並
    因分割而可單獨處分其取得之應有部分，甚至是就其取得之
    應有部分設定負擔），同時亦能確保原告將來執行拍賣債務
    人即被代位人陳瑞榮就土地、建物應有部分之適法可行，是
    系爭遺產倘採原告主張之分割方案，以「終止公同共有關係
    、改為分別共有關係」之方式而為分割，應屬妥適併能周全
    系爭遺產完整使用之整體社會經濟效益，基此，本院認本件
    遺產分割，不宜採原物分割或變價分割之方式，而應終止公
    同共有關係，再依全體繼承人之應繼分比例，分割為分別共
    有。
五、本件第一審裁判費為新臺幣（下同）9,360元，此外別無其
    他訴訟費用之支出，是本件訴訟費用確定為9,360元。因分
    割遺產之訴，乃固有必要共同訴訟，兩造本可互換地位，是
    原告代位陳瑞榮起訴請求，雖屬於法有據，然被告陳振于、
    陳瑞芬、陳瑞嶽、陳瑞德等人之應訴，實亦係固有必要共同
    訴訟之性質所使然，職故，被告所為之抗辯，自屬其伸張、
    防衛權利之所必要，況且，系爭遺產既因迄未協議分割，始
    經原告代位起訴求為裁判分割，則兩造顯然均因本件訴訟而
    互蒙其利，為求公允，爰參酌全體繼承人就系爭遺產之應繼
    分，酌定本件訴訟費用之分擔如主文第二項之所示。
中　　華　　民　　國　　111 　年　　4 　　月　　20　　日
                  民事庭法  官   王慧惠
以上正本係照原本作成。　　　　　　　　　   
對於本件判決如有不服，應於收受送達後20日內向本院提出上訴
書狀，敘述上訴之理由，上訴於臺灣高等法院，並按他造當事人
之人數附具繕本。如委任律師提起上訴者，應一併繳納上訴審裁
判費。
中　　華　　民　　國　　111 　年　　4 　　月　　20　　日
                        書記官   姚安儒　　　　
【附表一】
土地：         編  號   土          地          坐          落      面    積     權利範圍 備考  縣  市 鄉鎮市區    段    小段   地    號  平方公尺   ①① 基隆市  七堵區  明德段      ×  0000-0000 113 公同共有2分之1  

建物：       編    號  建    號    基地坐落   --------------    建物門牌 建築式樣主要建築材料及房屋層數       建物面積（平方公尺）      權利        範圍       樓    層    面    積    合                計 附屬建物用途及面積  ①① 00000-000 基隆市○○區○○段000地號 -------------- 基隆市○○區○○街00巷00○0號 加強磚造2 層   2 層：60.87平方公尺          × 公同共有 　 1分之1 
【附表二】
陳練金蓮全體繼承人之應繼分    編號   姓    名    應     繼     分   ①① 陳振于         5分之1   ②② 陳瑞芬         5分之1   ③③ 陳瑞嶽         5分之1 ④ 陳瑞德 5分之1 ⑤ 陳瑞榮 5分之1